臺灣新竹地方法院刑事判決
109年度訴字第775號
公  訴  人  臺灣新竹地方檢察署檢察官
被      告  吳尊翔


指定辯護人  鄭三川律師
上列被告因妨害自由等案件，經檢察官提起公訴（108 年度偵字
第9728號），被告於本院準備程序中就被訴事實均為有罪之陳述
，經告知被告簡式審判程序之旨，並聽取公訴人、被告及辯護人
之意見後，經本院合議庭裁定改依簡式審判程序審理，本院判決
如下：
    主  文
吳尊翔犯公然侮辱罪，處拘役貳拾日，如易科罰金，以新臺幣壹
仟元折算壹日。又共同犯剝奪他人行動自由罪，處拘役伍拾日，
如易科罰金，以新臺幣壹仟元折算壹日。未扣案之犯罪所得新臺
幣陸萬元沒收，於全部或一部不能沒收或不宜執行沒收時，追徵
其價額。應執行拘役陸拾日，如易科罰金，以新臺幣壹仟元折算
壹日。
    事  實
一、吳尊翔因不滿吳冠毅積欠其債務共新臺幣（下同）18萬元未
　　清償，竟基於公然侮辱之犯意，於民國107 年11月22日21時
　　47分許，在位於新竹縣竹北市中正西路之「LINK」飲料店（
　　現已歇業）附近，以其手機上網登入其暱稱為「吳尊翔」之
　　臉書帳號，且以該帳號發表貼文，辱罵吳冠毅係「一個自稱
　　是我哥的垃圾」，供不特定多數人上網點閱瀏覽，足以貶損
　　吳冠毅之人格尊嚴、名譽及社會評價。
二、吳尊翔欲向吳冠毅追討上揭債務，不思正途，竟夥同臉書帳
    號暱稱為「簡單」之真實姓名年籍均不詳之成年男子及其餘
    真實姓名年籍均不詳之成年男子共5 人，共同基於傷害他人
    身體及剝奪他人行動自由之犯意聯絡，於107 年12月5 日19
    時35分許，吳尊翔自己駕車，其餘人等分別搭乘不詳車牌號
    碼汽車，共同前往位於新竹縣○○鄉○○村○○路00號處之「快樂
    連線網路生活館」網咖處，且一同入內，將在該店內上網消
    費之吳冠毅帶至店外之某巷子處，質問吳冠毅能否立即還錢
    ，因吳冠毅回稱沒有辦法，其中某真實姓名年籍均不詳之成
    年男子即在該巷內毆打吳冠毅，致吳冠毅受有左側耳鈍傷、
    頭部其他部位鈍傷、側性前胸壁挫傷等傷勢。迄毆打完畢，
    吳尊翔及其餘人等因此命吳冠毅坐上渠等汽車，且將吳冠毅
    載往新竹地區某河堤處，逼迫吳冠毅撥打電話向其親友借錢
    還債，吳冠毅乃致電予其父吳清波，向吳清波求援，惟吳清
    波因事發突然，並未立即同意幫忙，詎吳尊翔及其餘人等不
    願罷休，復以汽車將吳冠毅載往新竹縣竹北市新溪街某址，
    且將吳冠毅交由其中某真實姓名年籍均不詳之成年人，由該
    人駕駛另臺某不詳車牌號碼汽車，將吳冠毅載往位於新竹市
    ○區○○路0000號處之湖山汽車旅館，吳尊翔及臉書帳號暱稱
    為「簡單」之真實姓名年籍均不詳之成年男子則先行離去，
    並未同行。嗣抵達前揭湖山汽車旅館後，該真實姓名年籍均
    不詳之成年人旋將吳冠毅帶至某不詳房號之房間內，且命吳
    冠毅簽發票面金額為4 萬元之本票4 紙，並以膠帶捆綁吳冠
    毅之手腳，以此方式剝奪吳冠毅之行動自由；渠又命吳冠毅
    立即打電話向其親友借錢，吳冠毅因畏懼之故，再次致電予
    吳清波求援。吳清波知悉吳冠毅遭強押後，即同意幫忙還錢
    ，是以先於翌日（即6 日）11時18分許匯款6 萬元至吳冠毅
    所申辦帳號為000000000000號之華南商業銀行帳戶內，供吳
    冠毅提領還款，復於同日（即6 日）15、16時許，在其位於
    南投縣之戶籍地處（地址詳卷），將剩餘之12萬元交予依該
    臉書帳號暱稱為「簡單」之真實姓名年籍均不詳之成年男子
    所指示因此前往取款之某真實姓名年籍均不詳之成年人；迨
    該臉書帳號暱稱為「簡單」之真實姓名年籍均不詳之成年男
    子取得18萬元後，即命原在前揭湖山汽車旅館之某真實姓名
    年籍均不詳之成年男子歸還前開本票予吳冠毅，且讓吳冠毅
    自行離開前揭湖山汽車旅館，之後其再扣除報酬9 萬元及討
    債費用後，將6 萬元交予吳尊翔。嗣吳冠毅不甘被害，乃於
    107 年12月11日報警處理，因而為警循線查悉上情。
三、案經吳冠毅訴由新竹縣政府警察局新湖分局報請臺灣新竹地
　　方檢察署檢察官偵查起訴。
    理  由
一、本件被告吳尊翔所犯刑法第309 條第1 項之公然侮辱罪及同
　　法第302 條第1 項之剝奪他人行動自由罪，均非死刑、無期
　　徒刑、最輕本刑為三年以上有期徒刑之罪，或高等法院管轄
　　第一審之案件，被告於本院準備程序進行中，就被訴事實均
　　為有罪之陳述，經本院合議庭認合於刑事訴訟法第273 條之
　　1 第1 項之規定，裁定進行簡式審判程序，合先敘明。
二、訊據被告對於前揭犯罪事實坦承不諱（見訴字第775 號卷第
　　191至193、210 頁），並經告訴人吳冠毅於警詢及偵訊時指
　　訴明確，且為證人吳竹水及吳清波於偵訊時證述在卷（見偵
　　字第9728號卷第5 至10、30至32、40、43、51、52、98、99
　　頁），復有警員吳秉軒所出具之職務報告1 份、南基醫院所
　　出具之診斷證明書1 份、指認犯罪嫌疑人紀錄表1 份、監視
 　 器畫面翻拍照片11幀、貼文畫面翻拍照片3 幀、通話紀錄畫
 　 面翻拍照片2 幀、存摺封面及內頁資料2 份、個人網路銀行
　　資料1 份等在卷足稽（見偵字第9728號卷第15至22、24、25
　　、46、47、55至57、88頁），足認被告之自白核與事實相符
　　而堪以採信。從而本案事證明確，被告所為前揭犯行堪以認
　　定，應予依法論科。
三、論罪科刑：
（一）按刑法第2 條第1 項規定「行為後法律有變更者，適用行
　　　為時之法律。但行為後之法律有利於行為人者，適用最有
　　　利於行為人之法律」，係規範行為後法律變更所生新舊法
　　　比較適用之準據法；該條規定所稱「行為後法律有變更者
　　　」，包括犯罪構成要件有擴張、減縮，或法定刑度有變更
　　　等情形。故行為後應適用之法律有上述變更之情形者，法
　　　院應綜合其全部罪刑之結果而為比較適用。惟若新、舊法
　　　之條文內容雖有所修正，然其修正內容與罪刑無關，僅為
　　　文字、文義之修正、條次之移列，或將原有實務見解及法
　　　理明文化等無關有利或不利於行為人之情形，則非屬上揭
　　　所稱之法律有變更，亦不生新舊法比較之問題，而應依一
　　　般法律適用原則，逕行適用裁判時法。故行為後法律若有
　　　修正，不論是否涉及前揭法律變更，抑或僅係無關行為人
　　　有利或不利事項之修正，法院應綜合法律修正之具體內容
　　　，於理由內說明有無刑法第2 條第1 項所規定「行為後法
　　　律有變更」之情形及應適用之法律，始屬適法，有最高法
　　　院107 年度臺上字第4438號判決意旨足資參照。查被告吳
　　　尊翔行為後，刑法第309 條及同法第302 條之規定雖均於
　　　108 年12月25日經總統公布修正，並自同年12月27日施行
　　　，惟查刑法第309 條第1 項及同法第302 條第1 項修正後
　　　規定，均係依刑法施行法第1 條之1 第2 項前段規定，將
　　　罰金提高30倍，亦即修正後刑法第309 條第1 項及同法第
　　　302 條第1 項均係將修正前原規定之銀元300 元（經折算
　　　係為新臺幣9000元），均修正為新臺幣9000元；其修正結
　　　果不生有利或不利於行為人之情形，自非法律變更，當不
　　　生新舊法比較之問題，而應依一般法律適用原則，均逕行
　　　適用裁判時法即修正後刑法第309 條第1 項及同法第302
　　　條第1 項之規定。
（二）次按被告行為後，刑法第277 條業於108 年5 月29日修正
　　　公布，並於同年月31日生效施行。修正前刑法第277 條第
　　　1 項規定：傷害人之身體或健康者，處三年以下有期徒刑
　　　，拘役或一千元以下罰金（且依刑法施行法第1 條之1 第
　　　2 項前段就罰金數額提高30倍），修正後刑法第277 條第
　　　1 項則規定：傷害人之身體或健康者，處五年以下有期徒
　　　刑、拘役或五十萬元以下罰金。修正後新法將第277 條第
      1 項普通傷害罪之法定刑，由「三年以下有期徒刑」提高
      為「五年以下有期徒刑」，罰金亦提高為「五十萬元以下
      」，修正後之新法並非較有利於被告，經比較新舊法結
　　　果，自以修正前刑法有利於被告，依刑法第2 條第1 項前
　　　段規定，應適用被告行為時之法律即修正前刑法第277 條
　　　第1 項之規定。
（三）次按刑法第302 條第1 項之妨害自由罪，以「私行拘禁或
　　　其他非法方法，剝奪人之行動自由」為要件，其中「私行
　　　拘禁」屬例示性、狹義性之規定，「以其他非法方法，剝
　　　奪人之行動自由」，則屬於補充性、廣義性之規定，須有
　　　以各種非法之方法，剝奪他人行動自由為成立要件，而所
　　　謂剝奪他人行動自由，應以有具體行為，使被害人喪失或
　　　抑制其行動自由或意思活動之自由者，方能成立，最高法
　　　院101 年度臺上字第519 號判決意旨足資參照。又按刑法
　　　第302 條第1 項之剝奪行動自由罪，條文既云「拘禁」、
　　　「剝奪」，性質上自須其行為持續相當之時間，始能成立
　　　，最高法院99年度臺上字第6558號判決意旨可供參照。查
　　　被告夥同臉書帳號暱稱為「簡單」之真實姓名年籍均不詳
　　　之成年男子及其餘真實姓名年籍均不詳之成年男子等人在
　　　要求告訴人吳冠毅立即還錢未果，乃毆打告訴人致其受有
　　　前開傷勢，毆打完畢後，被告及其餘人因此命告訴人坐上
　　　渠等汽車，將其載往新竹地區某河堤處，逼迫其撥打電話
　　　向親友借錢還債，因其父親未立即同意幫忙，被告及其餘
　　　人等復以汽車將告訴人載往新竹縣竹北市新溪街某址，再
　　　將告訴人交由其中某人駕駛另臺車輛，將告訴人載往位於
　　　上址之湖山汽車旅館，在該旅館房間內，命告訴人簽發本
　　　票，並以膠帶捆綁告訴人之手腳，告訴人因此再次致電其
　　　父親求援，其父親乃匯款6 萬元至告訴人名義之帳戶內供
　　　以提領還款，再交付12萬元予依該臉書帳號暱稱為「簡單
　　　」之真實姓名年籍均不詳之成年男子所指示前來取款之人
　　　，告訴人因此得以取回所簽署本票及自行離開，足見被告
　　　與臉書帳號暱稱為「簡單」之真實姓名年籍均不詳之成年
　　　男子及其餘真實姓名年籍均不詳之成年男子以前開強暴方
　　　法，已致告訴人意思自由受剝奪且喪失其行動自由至明。
（三）核被告就事實欄第一段部分所為，係犯刑法第309 條第1
　　　項之公然侮辱罪；又其就事實欄第二段部分所為，係犯修
　　　正前刑法第277 條第1 項之傷害罪及同法第302 條第1 項
　　　之剝奪他人行動自由罪。又被告與臉書帳號暱稱為「簡單
　　　」之真實姓名年籍均不詳之成年男子及其餘真實姓名年籍
　　　均不詳之成年男子等人就前開剝奪他人行動自由犯行間具
　　　有犯意聯絡及行為分擔，為共同正犯。又被告就事實欄第
　　　二段部分係以一行為犯修正前刑法第277 條第1 項之傷害
　　　罪及同法第302 條第1 項之剝奪他人行動自由罪，為想像
　　　競合犯，依刑法第55條前段之規定，應從一重以剝奪他人
　　　行動自由罪處斷。又被告所為公然侮辱及剝奪他人行動自
　　　由等犯行間，犯意各別，行為互殊，應予分論併罰。
（四）爰審酌被告因與告訴人間之債務糾紛，不思理性處理，竟
　　　竟以前揭方式辱罵貶損告訴人之人格及社會評價，欠缺尊
　　　重他人法益之觀念，又與臉書帳號暱稱為「簡單」之真實
　　　姓名年籍均不詳之成年男子及其餘真實姓名年籍均不詳之
　　　成年男子共同以上開方式剝奪告訴人之行動自由，是其所
　　　為實有不該，兼衡被告之犯罪動機、情節、手段、目的、
　　　所參與程度及角色分工情形、所生危害、犯後坦承全部犯
　　　行，惟未與告訴人達成和解；暨衡酌被告之素行、為大學
　　　肄業之智識程度、其身體狀況（見訴字第775 號卷第51至
　　　121、143至163 頁之病歷資料）、現與父親同住、未婚、
　　　無小孩、無工作之家庭及生活狀況等一切情狀，量處如主
　　　文所示之刑，及均諭知如易科罰金之折算標準，並定其應
　　　執行刑，及諭知如易科罰金之折算標準，以資懲儆。
四、按供犯罪所用、犯罪預備之物或犯罪所生之物，屬於犯罪行
　　為人者，得沒收之；犯罪所得，屬於犯罪行為人者，沒收之
    ；前二項之沒收，於全部或一部不能沒收或不宜執行沒收時
    ，追徵其價額，刑法第38條第2 項前段、第38條之1 第1 項
    前段、第3 項分別定有明文。「任何人都不得保有犯罪所得
　  」為普世基本法律原則，犯罪所得之沒收、追繳或追徵，在
　　於剝奪犯罪行為人之實際犯罪所得，包括原物或其替代價值
　　利益，使其不能坐享犯罪之成果，以杜絕犯罪誘因，可謂對
　　抗、防止經濟、貪瀆犯罪之重要刑事措施，性質上屬類似不
　　當得利之衡平措施，著重所受利得之剝奪。又按二人以上共
　　同犯罪，關於犯罪所得之沒收或追徵，倘個別成員並無犯罪
　　所得，且與其他成員對於所得亦無事實上之共同處分權時，
　　即無「利得」可資剝奪，一概採取絕對連帶沒收或追徵，對
　　未受利得之共同正犯顯失公平，故共犯所得之沒收或追徵，
　　應就各人所分得者為之。又所謂各人「所分得」之數，係指
　　各人「對犯罪所得有事實上之處分權限」而言。各共同正犯
　　有無犯罪所得、所得多寡，事實審法院應視具體個案之實際
　　情形，綜合卷證資料及調查結果，依自由證明程序釋明其合
　　理之依據而為認定。倘共同正犯各成員內部間，對於不法利
　　得分配明確時，應依各人實際分配所得宣告沒收；若共同正
　　犯成員對不法所得並無處分權限，與其他成員亦無事實上之
　　共同處分權限者，自不得諭知沒收；然如共同正犯各成員對
　　於不法利得享有共同處分權限，且難以區別各人分得之數，
　　則仍應負共同沒收之責，最高法院107 年度臺上字第222 號
　　判決意旨可供參照。經查被告與臉書帳號暱稱為「簡單」之
　　真實姓名年籍均不詳之成年男子及其餘真實姓名年籍均不詳
　　之成年男子共同為剝奪告訴人之行動自由之犯行，告訴人之
　　父親吳清波因此匯款6 萬元及交付12萬元，被告事後取得6
　　萬元等情，業據被告於偵訊及本院審理時供述明確（見偵字
　　第9728號卷第41頁、訴字第775 號卷第42、192 頁），並為
　　告訴人於偵訊時指訴綦詳，且為證人吳清波於偵訊時證述甚
　　詳（見偵字第9728號卷第31、51、52頁），是以被告為本案
　　犯行時之犯罪所得即為現金6 萬元，雖未扣案，仍應依刑法
　　第38條之1 第1 項前段、第3 項規定宣告沒收，並諭知於全
　　部或一部不能沒收或不宜執行沒收時，追徵其價額。至某真
    實姓名年籍均不詳之成年男子於案發時所用以綑綁告訴人所
    用之膠帶，並未扣案，亦無其他積極證據足資證明屬被告所
    有，爰不予宣告沒收，附此敘明。
據上論斷，應依刑事訴訟法第273 條之1 第1 項、第299 條第1
項前段，刑法第2 條第1 項前段、第28條、第309 條第1 項、修
正前第277 條第1 項、第302 條第1 項、第55條前段、第41條第
1 項前段、第51條第6 項、第38條之1 第1 項前段、第3 項，刑
法施行法第1 條之1 第1 項，判決如主文。
本案經檢察官陳子維提起公訴，檢察官翁旭輝及陳亭宇到庭執行
職務。　
中　　華　　民　　國　　111 　年　　1 　　月　　14　　日
                  刑事第一庭    法  官   楊惠芬
以上正本證明與原本無異。  
如不服本判決應於收受送達後20日內向本院提出上訴書狀，並應
敘述具體理由；其未敘述上訴理由者，應於上訴期間屆滿後20日
內向本院補提理由書（均須按他造當事人之人數附繕本）「切勿
逕送上級法院」。告訴人或被害人如對於本判決不服者，應具備
理由請求檢察官上訴，其上訴期間之計算係以檢察官收受判決正
本之日期為準。　　　　　　　　　
中　　華　　民　　國　　111 　年　　1 　　月　　20　　日
              　　　　　　　　　書記官   李艷蓉
附錄本案論罪科刑法條：
刑法第302 條第1 項：
私行拘禁或以其他非法方法，剝奪人之行動自由者，處五年以下
有期徒刑、拘役或三百元以下罰金。